【裁判字號】    94,重訴,14
【裁判日期】    950627
【裁判案由】    殺人
【裁判全文】
臺灣高雄地方法院刑事判決              94年度重訴字第14號
公  訴  人  臺灣高雄地方法院檢察署檢察官
被      告  乙○○
                    （
選任辯護人  陳崇善律師
            蔡勝一律師
上列被告因殺人案件，經檢察官提起公訴（93年度偵字第23208
號），本院判決如下：
    主  文
乙○○殺人，處有期徒刑捌年，褫奪公權肆年。
    事  實
一、乙○○前因違反著作權法等案件，經臺灣高等法院高雄分院
    於民國92年10 月14日以92年度上訴字第908號判處有期徒刑
    6 月，緩刑2 年確定。其於緩刑期間，仍不知警惕，於93年
    11月14日晚間9 時許，與友人己○○（業經不起訴處分）先
    共同前往高雄市○○區○○路「麗緻KTV 」飲酒唱歌後，於
    翌日（即同月15日）凌晨1 時許，2 人再轉往高雄市○○區
    ○○路「至尊酒店」繼續飲酒，迄於同日凌晨4 時許，因乙○○欲至高雄市苓雅區○○○路140 號「大帝國舞廳」內尋
    找某位不知名之大班，被告乃再偕同己○○前往上開舞廳，
    惟因乙○○尋訪該大班未遇，其2 人僅於「大帝國舞廳」內
    停留10分鐘後即步出舞廳，並隨即至舞廳門口由陳榮進所經
    營之香腸攤位購買香腸、黑輪湯等物食用，適丙○○持互助
    會會單至該處交予友人謝維忠及甲○○，3 人並在一旁由李
    章煌所經營之檳榔攤前交談。詎乙○○因先前飲酒酒醉而致
    其獨立判斷行為、後果及自我控制之能力，均已較其平常未
    飲酒時之正常狀態或一般普通人之平均程度顯然減退，而已
    陷於精神耗弱之程度，見丙○○抬頭看其一眼，心生不滿，
    自陳榮進之攤位上，拿起陳榮進所有之水果刀1 支，並趨前
    走向丙○○，以臺語對丙○○稱：「大胖，你在看三小」等
    語，丙○○立即向乙○○表示：「我沒有在看你，對不起」
    等語，一再向乙○○道歉，並要乙○○不要誤會，乙○○乃
    轉身再質問謝維忠「換你在看什麼？」等語，丙○○見乙○○持刀尋釁，即趁機至路旁拾起長度約1 公尺之木棍1 支，
    並毆打乙○○頭部1 下，乙○○立刻自後追趕丙○○，惟丙○○轉身逃跑3 、5 步之後，即撞擊路旁之機車而跌倒在地
    ，而乙○○明知左胸係人體重要部位，如持刀刺入，極易傷
    及心臟或引發動脈大量出血而死亡，竟於酒醉而行為及情緒
    控制能力明顯減退之狀態下，仍基於殺人之犯意，先高舉該
    水果刀，再直接朝丙○○之左胸部刺入1 刀，致丙○○因左
    腋下銳器割刺傷，導致血管斷裂，形成大出血併休克，而乙○○於刺殺丙○○後，立刻起身欲逃跑，甲○○、謝維忠見
    狀，乃隨即上前與乙○○發生拉扯，並毆打乙○○及己○○
    2 人。而丙○○則經在場之陳榮進、李章煌立刻報警送醫救
    治，惟仍於同日上午7 時45分許不治死亡。
二、案經高雄市政府警察局苓雅分局報告臺灣高雄地方法院檢察
    署檢察官偵查起訴。
    理  由
一、本件關於證據能力部分：
  (一)、按「被告以外之人於審判外之言詞或書面陳述，除法律有
      規定者外，不得作為證據」，刑事訴訟法第159 條第1 項
      定有明文。本件證人己○○、謝維忠、甲○○、陳榮進、
      李章煌於警詢中所言，均係被告以外之人於審判外之陳述
      ，且無刑事訴訟法第159 條之2 、第159 條之3 各款所定
      可信之特別情況，依上開條文規定，尚不得作為證據。
  (二)、按「被告以外之人於審判外之陳述，雖不符前4 條之規定
      ，而經當事人於審判程序同意作為證據，法院審酌該言詞
      陳述或書面陳述作成時之情況，認為適當者，亦得為證據
      」，刑事訴訟法第159 條之5 第1 項定有明文。本件扣押
      筆錄暨扣押物品目錄表、扣案物品及案發現場相片、內政
      部警政署刑事警察局94年5 月11日刑醫字第093024389 號
      鑑驗書、阮綜合醫院93年11月15日及同月16日診斷證明書
      、臺灣高雄地方法院檢察署93年11月15日及同月25日勘驗
      筆錄、驗斷書、相驗屍體證明書、法務部法醫研究所94年
      1 月31日（93）醫鑑字第1817號鑑定書、邱外科醫院之病
      歷、出院病歷摘要、焦點護理紀錄、放射科檢查報告、93
      年11月15日及同月16日診斷證明書、生化檢驗報告單、95
      年5 月3 日邱醫字第95051 號函文、法務部法醫研究所94
      年4 月12日第00000000003 號函文、行政院國軍退除役官
      兵輔導委員會臺北榮民總醫院94年5 月4 日北總內字第09
      40031480號函文、財團法人臺灣省私立高雄仁愛之家附設
      慈惠醫院精神鑑定書等證據，雖均係被告以外之人於審判
      外之陳述，性質上屬傳聞證據，惟均經被告、辯護人及檢
      察官於本院審判程序時，明確表示同意作為證據（見本院
      95年6 月13日審判筆錄），而本院審酌上開書面陳述作成
      時之情況，並查無其他不法之情狀，依刑事訴訟法第159
      條之5 之規定應有證據能力，得為本案之證據。
二、訊據被告固不否認確有於上開時、地在陳榮進所經營之攤位
    上購買香腸食用，嗣後因認被害人丙○○看了其一眼後，乃
    持刀刺及被害人，致被害人受有上開傷害，送醫後不治死亡
    之事實，惟矢口否認有何殺人犯行，辯稱：其當時已經酒醉
    ，只記得當天有與己○○前往「至尊酒店」喝酒，沒有印象
    後來為何會至「大帝國舞廳」，其對當天事發經過已無記憶
    云云。經查：
  (一)、被害人丙○○係於93年11月15日凌晨4 時10分許，駕車至
      高雄市○○○路140 號「帝國大舞廳」門口旁由李章煌經
      營之檳榔攤前與謝維忠、甲○○碰面後，3 人即在該處交
      談，當時被告與己○○原本正在旁邊約5 、6 公尺處由陳
      榮進經營之香腸攤前吃大腸包小腸，被告突然拿起陳榮進
      作生意用的刀子，並走向被害人，大聲問被害人「你在看
      三小？」等語，被害人立刻答以「我沒有在看你，啪謝、
      啪謝」等語，惟被害人一說完話，被告就將刀子舉得很高
      ，並直接往被害人胸部插進去等情，業據證人即在場者李
      章煌、陳榮進、謝維忠分別於偵查中具結證述明確。而證
      人甲○○於本院審理時亦到庭具結證稱：當時被告走過來
      時手上就有拿刀子，其向被害人說「你在看什麼」，被害
      人答以「沒有」，並向被告道歉，被告頭又轉過去問謝維
      忠說「現在換你是在看什麼」，謝維忠沒有回應，此時被
      害人趁機去旁邊拿木棍，要打被告的頭，被告有擋，之後
      被告便拿刀子去追被害人，2 人追逐3 、5 步之後，被害
      人便撞到機車跌倒，並仰躺在地上，被告則側站在被害人
      腳邊，見狀順勢將手舉高刺向被害人左胸腋下之部位，當
      時並無人推倒被告，係被告自己撲下去，被告刺1 刀後就
      自己站起來，因為當時有許多人要打被告，被告便立刻跑
      走等語明確（見本院卷第222 頁以下）。證人己○○到庭
      證雖述當時因遭人毆打，故未見被告持刀刺殺被害人等語
      ，惟其亦證稱被告當時曾說旁邊有人在看他，之後其與被
      告走過去，被害人說並沒有在看被告，要其與被告不要誤
      會，其有看到被告手上有刀等語在卷（見本院卷第291 頁
      ），核與上開證人證述之情節，大致相符。至李章煌、陳
      榮進、謝維忠等人於偵查中雖未證稱被害人有因被告尋釁
      而持木棍揮擊被告之情節，惟證人李章煌、陳榮進均係在
      案發地點販賣小吃之攤販，或有因照顧生意而未能全程注
      意被告與告訴人衝突之始末，而證人甲○○為被害人之友
      人，當日與被害人、謝維忠在案發地點商談互助會之事宜
      ，並無迴護被告之理，其證言亦較為詳盡，且被告當日僅
      在尋釁，若非受被害人持棍之刺激，衡情應不致持刀砍刺
      被害人，應認證人甲○○於本院證述之情節較為可採。
  (二)、被害人遭刺傷後，其左腋下高139 公分有銳器割刺傷乙處
      ，為1 點鐘向7 點鐘走向，表面傷口11×4 公分，尾端存
      有2 條切割傷，刀徑進入皮下組織形成17×13公分之袋狀
      傷口，造成血管斷裂出血，經送醫急救後，仍因左腋下銳
      器割刺傷，導致血管斷裂，形成大出血，造成低容積性休
      克死亡之事實，亦經臺灣高雄地方法院檢察署檢察官督同
      法醫師相驗屬實，並經法務部法醫研究所鑑定無訛，此有
      阮綜合醫院診斷證明書、臺灣高雄地方法院檢察署驗斷書
      、相驗屍體證明書、勘驗筆錄、法務部法醫研究所（93）
      醫鑑字第1817號鑑定書告各1 份、被害人解剖相片附卷足
      稽，此外，復有水果刀1 支扣案可證。是被告於上開時、
      地，持水果刀刺入被害人左腋下，致被害人受傷不治死亡
      之事實，堪以認定。
  (三)、按「殺人與傷害人致死之區別，應以加害人有無殺意為斷
      ，不能因與被害人素不相識，原無宿怨，即認為無殺人之
      故意」、「刑法上殺人罪與傷害人致死罪之區別，本視加
      害人有無殺意為斷，被害人所受之傷害程度，固不能據為
      認定有無殺意之唯一標準，但加害人之下手情形如何，於
      審究犯意方面，仍不失為重要參考資料」，最高法院55年
      臺上字第1291號、20年非字第104 號分別著有判例意旨可
      資參照。又殺人與傷害致人於死之區別，應以加害人有無
      殺意為斷，不以兇器種類及傷痕之多少為絕對標準，亦不
      能因與被害人素不相識，原無宿怨，事出突然，即認為無
      殺人之故意。又下手之情形如何，於審究犯意方面，為重
      要參考資料，故認定被告是否有殺人犯意，自應審酌當時
      情況，視其下手之輕重、加害之部位等，以為判斷之準據
      （最高法院90年度臺上字第1808號判決意旨）。另按左胸
      、腋下部位係人體心、肺及主要血管所在，以利刃刺入，
      足以導致死亡，此為眾所週知之事實，被告係成年人，對
      此自無不知之理，而被告於案發當日所持之水果刀，係一
      彎曲單刃菜刀，刃長17公分，柄長13公分，刃背厚0.2 公
      分，刃寬4.3 公分，尖端為一梯形斜面，亦有前開法務部
      法醫研究所鑑定書、相片1 幀附卷可憑，並有該水果刀1
      支扣案可證，其於本件案發時，因不滿被害人看其一眼，
      持刀上前欲質問被害人，惟竟遭被害人以木棍毆打，情緒
      顯已憤怒難當，其雖僅以上開水果刀刺入被害人左胸腋下
      之部位1 刀，惟其所刺入之深度已形成皮下組織17×13公
      分之袋狀傷口，並造成被害人血管斷裂出血，足見被告刺
      入時用力之猛，參以被害人當時係受被告追趕後，不慎跌
      倒並仰躺在地，已毫無反抗能力之際，惟被告竟仍不顧而
      持尖刀猛力朝被害人胸部刺殺，益徵被告當時確有致被害
      人於死之犯意甚明。至被告於刺殺被害人1 刀後，雖立即
      起身離開，惟此係因在場之甲○○、謝維忠等數人見被害
      人遭被告刺傷後，均欲上前圍打被告，被告為求自保只得
      立刻逃逸乙節，亦經證人甲○○證述在卷，故此部分尚無
      從使本院為有利被告之認定。被告與其辯護人辯稱被告與
      被害人訴不相識，被告應無殺人之故意云云，顯係事後脫
      免卸責之詞，不足採信。
  (四)、被告行為時之精神狀態：
    １、本院委請財團法人臺灣省私立高雄仁愛之家附設慈惠醫
        院就被告行為時之精神狀態進行鑑定，其結果固認：「
        依據會談觀察及資料整體評估顯示，林員在非酒精測試
        的情況下，情緒表現溫和，意識清醒，無精神狀態的問
        題，對答能力可，測驗合作度佳，對受害者有自責感及
        愧疚感，有補償受害者家屬之行為。在酒精測試之後，
        林員之短期記憶、注意力及認知能力受缺損，且有明顯
        的行為及情緒失控的情形發生。…推估林員行為時之血
        中酒精濃度為210mg/dl，在本次酒測濃度為210mg/dl時
        的表現為酒精中度之譫妄狀態，推估林員當時之精神對
        於外界事務全然缺乏知覺理會及判斷作用，而無自由決
        定意識之能力，為精神喪失之狀態」等語，此有該院95
        年1 月23日94附慈精字第0950203 號函所附精神鑑定書
        1 份在卷可稽，惟本件鑑定之實施鑑定人戊○○○○到
        庭具結證稱：本件精神鑑定係依據鑑定時被告對案發情
        形之描述，及使被告接受實際之飲酒測試後，綜合判斷
        所為之推論，但伊無法肯定被告是否將所有記憶均陳述
        出來，因為亦有個案會修飾記憶，又鑑定當天被告之酒
        精代謝速度為血中酒精濃度每小時下降21mg/dl ，但因
        為本件案發時被告經常飲酒，相較於鑑定時被告已收押
        一段時間，長期未接觸酒精，代謝速度變慢，且對酒精
        比較敏感，所以鑑定當天所推估出來的血液酒精濃度會
        比較高估，故亦不能以該濃度推敲被告案發時肢體動作
        之情形，本件被告對案情陳述模糊，且高度否認，伊沒
        有其他證據，無法得知被告案發時實際的精神狀態如何
        等語明確。是本件實施鑑定人既無法確認被告於鑑定時
        之陳述是否有所隱匿或修飾，且被告於案發時及鑑定當
        天之酒精代謝能力不同，縱使接受實際之飲酒測試，亦
        無法準確推估被告於案發時之酒精濃度，故上開鑑定認
        被告於案發時之精神狀態已達心神喪失程度之意見，尚
        難遽予全部採認。
    ２、被告於鑑定過程中接受實際之飲酒測試後，其短期記憶
        、注意力及認知能力受缺損，且有明顯的行為及情緒失
        控的情形發生，此有上開精神鑑定書附卷可參。又被告
        於本件案發後，經送往邱外科醫院測得其血液之酒精濃
        度為179mg/dl，此有邱外科醫院生化檢驗報告單、該院
        95年3 月24日邱醫字第95034 號函所附病歷、焦點護理
        紀錄各1 份在卷可憑，而被告係於當天凌晨5 時到院急
        診時即予抽血作生化檢驗乙節，亦經該院以95年5 月3
        日邱醫字第9505 1號函覆明確。則如依被告於精神鑑定
        當天之酒精代謝速度每小時下降21mg/dl 推算，被告於
        事發時血中之酒精濃度約為200mg/dl（惟被告於鑑定時
        其酒精代謝能力已有降低，故於案發當時之酒精濃度可
        能更高），而以被告於鑑定當天之狀態而言，被告於該
        酒精濃度之情形下，應該無法與他人聊天，但因被告於
        本件案發時對酒精之承受能力較高，故其肢體動作應尚
        可協調，並可能出現一些表淺的對話，但大腦認知功能
        仍會有記憶缺損之情形，此據實施鑑定人鍾偉倫證述綦
        詳。又本件被告與己○○2 人，係自案發前一晚即93年
        11月14日晚間先後至「麗緻KTV 」、「至尊酒店」飲酒
        唱歌，迄於案發當日凌晨4 時始抵達「大帝國舞廳」，
        業據證人己○○到庭具結證述在卷，而證人甲○○亦證
        稱被告於事發當時步態不穩，好像已經喝很多，但還不
        需要別人扶等情明確，佐以被告自承其記得當天有去「
        至尊酒店」飲酒，後來是己○○載其離開的，之後再轉
        往何處其已無印象，醒來人已在醫院等語，足見被告於
        事發前已連續飲酒數小時，而其於事發時血中之酒精濃
        度已高達約200mg/dl，且有明顯步態不穩之情形，則其
        當時之行為控制及記憶、注意能力，應確有部分減退或
        缺損之情形甚明。
    ３、被告於事發當天自「大帝國舞廳」走出後，即偕同己○○至陳榮進所經營之攤位點用香腸、黑輪湯等物食用，
        其間因認被害人看其一眼，乃自陳榮進之攤位上取水果
        刀1 支前去質問被害人，後遭被害人以木棒毆打1 下後
        ，復能自後追逐被害人，且見被害人跌倒後，仍持刀朝
        被害人左胸刺入等情，均已如前述，則觀諸其分別與己○○、陳榮進對話及向被害人尋釁，並知自攤位上拿取
        刀子，嗣後尚能追逐、奔跑，及持刀準確刺入被害人左
        胸等舉止，及參以被告於本院審理時自承其記得有遭人
        毆打，其在奔跑，後來跌倒等語，顯見被告當時雖有酒
        醉之情形，惟對於外界事務並非全然缺乏知覺理會之能
        力，惟被告當時已因酒醉而使其行為判斷及控制能力而
        減退，業如前述，則其依其辨識而行為之能力有顯著減
        低之情形，故始會在路旁公然向素昧平生之被害人藉故
        尋釁，並於遭被害人攻擊後，因酒醉減低其控制情緒及
        不合理行動之理智判斷功能，致其有當眾持刀刺入被害
        人左胸之異常之舉，則被告於行為是已因酒醉而陷於精
        神耗弱之狀態，應堪認定。
   (四)、綜上所述，被告係於酒醉陷於精神耗弱之狀態，基於殺
       人之犯意，持刀刺入被害人左胸腋下，致被害人大量出
       血不治死亡，堪以認定，其辯稱並無殺人之故意及已陷
       於心神喪失云云，均屬卸責之詞，不足採信。本件事證
       明確，應依法論科。
三、核被告乙○○所為，係犯刑法第271 條第1 項之殺人罪。其
    行為時係精神耗弱之人，應依刑法第19條第2 項之規定，減
    輕其刑。爰審酌被告酒後不知自制，僅因懷疑遭人瞪視，竟
    當街公然持刀逞兇，手段兇暴，並因而致被害人死亡，造成
    無可挽救之遺憾，使被害人家屬痛失至親，且對社會治安之
    危害甚鉅，惟念被告係因酒醉致觸本件犯行，應屬偶發事件
    ，且其犯後尚知與被害人家屬達成民事和解，盡力賠償被害
    人家屬2,500,000 元，有和解書在卷足憑，堪認尚有悔悟之
    心等一切情狀，酌情量處如主文所示之刑，並依其所犯殺人
    之犯罪性質，認有宣告褫奪公權之必要，併宣告被告褫奪公
    權4 年。扣案之水果刀1 支，雖係供被告殺人所用之物，惟
    係陳榮進所有，自不得宣告沒收。至扣案之上衣、短褲各1
    件及球鞋1 雙，雖係被告所有，惟均係被告平日穿著之衣物
    ，尚非供本件犯罪之用，亦毋庸宣告沒收，均併附此敘明。
據上論斷，應依刑事訴訟法第299 條第1 項前段，刑法第271 條
第1 項、第19條第2項、第37條第2項，判決如主文。
本案經檢察官丁○○到庭執行職務。
中    華    民    國    95    年    6     月    27    日
                    刑事第十四庭
                          審判長法  官  蔡  廣  昇
                                法  官  紀  凱  峰
                                法  官  謝  雨  真
以上正本證明與原本無異。
如不服本判決，應於判決送達後10日內，向本院提出上訴狀。
中    華    民    國    95    年    6     月    27    日
                                書記官  林  佳  慧
附錄本案論罪科刑法條：
刑法第271條
殺人者，處死刑、無期徒刑或 10 年以上有期徒刑。
前項之未遂犯罰之。
預備犯第 1 項之罪者，處 2 年以下有期徒刑。


司法院資訊處製作；財團法人民間司法改革基金會備份。
